---
title: Fasteignamarkaðurinn á höfuðborgarsvæðinu - Stutt greining
author: Viðar
date: '2019-12-17'
categories:
  - husnaedi
slug: swirlogram-fyrir-fasteignamarkaðinn
---

```{r setup, include=FALSE}
knitr::opts_chunk$set(echo = FALSE, message = FALSE, warning = FALSE, fig.width = 8)

library(tidyverse)
library(httr)
library(lubridate)
library(forecast)

```



```{r hus_price, include=FALSE}
url <- "https://www.skra.is/library/Skrar/191217-N%C3%BD%C3%BAtg%C3%A1fur%C3%B6%C3%B0.xlsx"
GET(url, write_disk("skra.xlsx", overwrite = TRUE))

df <- readxl::read_excel("skra.xlsx")
max_ar <- max(df$...1, na.rm = TRUE)
max_man <- head(na.omit(df$...2), 1)
manudir_heiti <- c("janúar", "febrúar", "mars", "apríl", "maí","júní",
                   "júlí", "ágúst", "september", "október", "nóvember", "desember")

max_man_no = which(manudir_heiti == max_man)

max_dags <- make_date(year = max_ar, month = max_man_no, 1)

df <- df[,3]
df$index <- 1:nrow(df)
df <- df %>%
        arrange(desc(index)) %>%
        dplyr::select(-index)

colnames(df) <- c("ibudaverd_hbs")
df$ibudaverd_hbs <- as.numeric(df$ibudaverd_hbs)
df <- df %>% na.omit()

df$date <- seq.Date(from = as.Date("1994-01-01"),
                    to = as.Date(max_dags),
                    "months")
df <- df %>%
        arrange(date)

```


```{r vnv}

vnv <- read_csv2("https://px.hagstofa.is:443/pxis/sq/07c2b461-e9e8-44fe-a348-ae22794fa965",
                 locale = locale(encoding = "latin1"))

vnv_min_ar <- min(vnv$Ár)
vnv_max_ar <- max(vnv$Ár)

vnv_min_date <- make_date(vnv_min_ar, month = 1, day = 1)
vnv_max_date <- make_date(vnv_max_ar, month = 12, day = 1)

vnv_date <- seq.Date(vnv_min_date, vnv_max_date, "months")

vnv$date <- vnv_date
vnv <- vnv[,c(6, 5)]
colnames(vnv)[2] <- "vnv"

vnv <- vnv %>%
        filter(!(vnv %in% c(".", "..")))

vnv$vnv <- as.numeric(vnv$vnv)


```

Þjóðskrá Íslands birti í dag uppfærða vísitölu íbúðaverðs á höfuðborgarsvæðinu. Vísitalan lækkaði um 0.3% milli mánaða og 2.4% seinustu tólf mánuði. Grafið að neðan sýnir tólf mánaða breytingu vísitölunnar. Líkt og margir aðrir hagvísar sýna þá er staðan í dag ekki ólík stöðnni eftir Dot-com, sirka 2001-2002.


```{r graph}

g_12 <- df %>% 
  mutate(breyting = ibudaverd_hbs/lag(ibudaverd_hbs, 12) - 1) %>% 
  na.omit() %>% 
  ggplot(aes(x = date,
             y = breyting)) + 
  geom_line(col = "darkblue") + 
  theme_classic() + 
  scale_y_continuous(labels = scales::percent) + 
  geom_hline(yintercept = 0,
             linetype = "dashed",
             col = "darkgrey") +
  labs(x = NULL, y = NULL)

plotly::ggplotly(g_12)

```


## Swirlogram
Mér finnst alltaf gagnlegt að skoða swirlogram. Ég tók fyrst eftir slíku í greiningu hjá Goldman Sachs þegar þeir voru að vinna með eigin útreikninga af leiðandi hagvísi.  
Grafið að neðan sýnir swirlogram fyrir íbúðamarkaðinn á höfuðborgarsvæðinu frá árinu 2005. Grafið sýnir að fasteignamarkaðurinn datt í hægagang í upphafi árs 2008 og er þar enn. Nýjustu gildin gefa þó vísbendingu um að þensla gæti farið að myndast.  


```{r calc, fig.height=6}

a = 0.3

df$exps <- df$ibudaverd_hbs

for(i in 2:nrow(df)) {
        df$exps[i] = df$ibudaverd_hbs[i] *  a + (1 - a) * df$exps[i - 1]
}

df_graph <- df %>%
        left_join(vnv) %>%
        mutate(sma = TTR::SMA(ibudaverd_hbs, 12),
               growth = exps/lag(exps, 12) - 1,
               acceleration = (growth - lag(growth, 12))/12,
               year = year(date),
               label_year = case_when(month(date) == 1 ~ year,
                                      TRUE ~ NA_real_)) %>%
        mutate(raunverd = ibudaverd_hbs/vnv,
               sma_real = TTR::SMA(raunverd, 12),
               real_gr = sma_real/lag(sma_real, 12) - 1,
               real_acc = (real_gr - lag(real_gr, 12))/12) %>%
        filter(year >= 1997)



ggplot(filter(df_graph, year >= 2005),
       aes(x = growth,
           y = acceleration,
           col = year)) +
        geom_path(lwd = 1) +
        geom_point() +
        scale_color_gradient(low = "#ff5959",  high = "#49beb7") +
        geom_vline(xintercept = 0) +
        geom_hline(yintercept = 0) +
        geom_label(aes(label = label_year)) +
        annotate("text", label = "Þensla", x = 0.35, y = 0.022, col = "darkblue", size = 5, hjust = 1) +
        annotate("text", label = "Hægagangur", x = 0.35, y = -0.02, col = "darkblue", size = 5, hjust = 1) +
        annotate("text", label = "Niðursveifla", x = -0.1, y = -0.02, col = "darkblue", size = 5, hjust = 0) +
        annotate("text", label = "Bati", x = -0.1, y = 0.022, col = "darkblue", size = 5, hjust = 0) +
        labs(x = "12 mánaða breyting fasteignaverðs (smooth röð)",
             y = "Hröðun (breyting á 12 mánaða breytingu)",
             title = "Swirlogram fyrir fasteignamarkaðinn á höfuðborgarsvæðinu 2005 - 2019") +
         scale_y_continuous(labels = scales::percent) +
        scale_x_continuous(labels = scales::percent) +
        theme(legend.title = element_blank(),
              legend.position = "bottom")

```

## Spá
Fyrir skammtímaspár er hægt að styðjast við ARIMA líkön. VAR líkön eru þó líklegri til að ná betri skammtímaspám. Fyrir langtímaspá er líklegt að VEC líkön muni standa sig best.  
Hér mun ég aðeins birta spá með ARIMA líkani. VAR og VEC fá að bíða sem stendur.  
Grafið að neðan sýnir spá fyrir janúar 2019 til og með desember 2019. Raunþróun er við neðri mörk 50% spábilsins.

```{r fit_train}
df_hus <- df %>% 
  mutate(breyting = ibudaverd_hbs/lag(ibudaverd_hbs, 12) - 1) %>% na.omit()

ts_hus <- ts(df_hus$breyting,
             start = c(1995, 1),
             frequency = 12)


fit <- auto.arima(window(ts_hus, end = c(2018, 12)),
                       stepwise = FALSE,
                       approximation = FALSE)

fit %>% forecast(h = 12, level = c(50, 95)) %>% autoplot(include = 60) +
  autolayer(window(ts_hus, start = c(2019, 1)), series = "raun") + 
  labs(y = NULL, x = NULL, subtitle = "Rauða línan sýnir raun þróun fasteignaverðs") + 
  scale_y_continuous(labels = scales::percent) + 
  geom_hline(yintercept = 0, linetype = "dashed") + 
  theme(legend.position = "none")

```

Næst bý ég til líkan fyrir allt gagnasettið og birti spá út næsta ár. Spáin gerir ráð fyrir hækkun á næsta ári og að 50% spábilið verði fyrir ofan núllið nema í nóvember og desember 2020.  

```{r, fit_full}

fit_full <- auto.arima(ts_hus,
                       stepwise = FALSE,
                       approximation = FALSE)

fit_full %>% forecast(h = 13, level = c(50, 95)) %>% autoplot(include = 60) +
  geom_hline(yintercept = 0, linetype = "dashed") + 
  labs(y = NULL, x = NULL) + 
  scale_y_continuous(labels = scales::percent)

```


Ég ætla ekki að hoppa á þann vagn, eins og er, sem spáir lækkun fasteignaverðs á næstunni. Þó markaðurinn sé í hægagangi eru enn ekki nein merki um lækkun næsta árið. Ófyrirséðir skellir geta þó breytt því tiltölulega snökkt.  