---
title: Spá um þróun atvinnuleysis
author: Viðar Ingason
date: '2019-09-17'
slug: spá-um-þróun-atvinnuleysis
categories:
  - forecast
tags:
  - arima
description: ''
topics: []
---

```{r setup, include=FALSE}
knitr::opts_chunk$set(echo = FALSE, message = FALSE, warning = FALSE)

library(tidyverse)
library(forecast)
library(lubridate)
library(knitr)
library(kableExtra)

options(kableExtra.html.bsTable = TRUE)

```


```{r, data_hag}
hagstofa <- read_delim("https://px.hagstofa.is:443/pxis/sq/804e1aa1-985f-4704-a0eb-63fc94884389",
                       delim = ";",
                       locale = locale(encoding = "latin1"),
                       col_types = c("c--d")) %>%
        janitor::clean_names()

colnames(hagstofa) <- c("manudur", "atvinnuleysi")

hagstofa <- hagstofa %>%
        mutate(date = make_date(year = substr(manudur, 1, 4),
                                month = substr(manudur, 6, 7),
                                day = 1))

hagstofa_ts <- ts(hagstofa$atvinnuleysi, start = 2003, frequency = 12)
```


```{r, data_vmst}
vmst <- readxl::read_excel("W:/Rwd/atvinnuleysi_spa/unemp.xlsx") %>% head(-1)
vmst$date <- ymd(vmst$date)
vmst_ts <- ts(vmst$unemp, start = 1980, frequency = 12)
```


```{r, spa_date}

spa_date <- seq.Date(from = hagstofa$date[nrow(hagstofa)] - months(12),
                     to = hagstofa$date[nrow(hagstofa)] + months(12),
                     by = "month")

```


Atvinnuleysi hefur þokast upp á við undanfarna mánuði. Þetta sýna tölur Vinnumálastofnunnar (VMST) og Hagstofunnar. Nokkur munur er á gögnum VMST og Hagstofunnar. VMST tekur aðeins tillit til þeirra sem fá greiddar atvinnuleysisbætur. Hagstofan hefur einnig upplýsingar um þá sem eru án atvinnu en eiga einhverra hluta vegna ekki rétt á atvinnuleysisbótum. Hér að neðan eru sýndar spár fyrir bæði gagnasettin. Stuðst er við tvö líkön, ARIMA og ETS, sem alla jafna standa sig mjög vel í að framkvæma spá með aðeins einni breytu, [sjá t.d hér](https://journals.plos.org/plosone/article?id=10.1371/journal.pone.0194889).  
Fyrri tvær myndirnar fyrir Hagstofuna og VMST sýna spár ásamt 50% og 95% spábil. Sjá skýringu neðst í þessum pósti um spábil. Þriðja myndin zoom-ar svo inn á spánna og ber saman ARIMA og ETS.

## Hagstofan
```{r}

hagstofa_fit_arima <- auto.arima(hagstofa_ts)
hagstofa_pred_arima <- forecast(hagstofa_fit_arima, h = 12, level = c(50, 95))
hagstofa_pred_arima %>% autoplot()

hagstofa_fit_ets <- ets(hagstofa_ts)
hagstofa_pred_ets <- forecast(hagstofa_fit_ets, h = 12, level = c(50, 95))
hagstofa_pred_ets %>% autoplot()


# Fyrir graf
df_hagstofa <- hagstofa %>% filter(date %in% spa_date)

hagstofa_final <- tibble(Dagsetning = spa_date,
                         "Atvinnuleysi" = c(df_hagstofa$atvinnuleysi, rep(NA, 12)),
                         "ARIMA spá" = c(rep(NA, nrow(df_hagstofa) - 1),
                                          df_hagstofa$atvinnuleysi[nrow(df_hagstofa)],
                                          round(hagstofa_pred_arima$mean,2)),
                         "ETS spá" = c(rep(NA, nrow(df_hagstofa) - 1),
                                          df_hagstofa$atvinnuleysi[nrow(df_hagstofa)],
                                          round(hagstofa_pred_ets$mean,2)))

```


```{r}

# Graf
hagstofa_graf <- hagstofa_final %>%
  gather("breyta", "spá", 2:4) %>%
  ggplot(aes(x = Dagsetning, y = spá, col = breyta)) +
  geom_line() + 
  ggthemes::scale_color_tableau() + 
  theme(legend.title = element_blank())

plotly::ggplotly(hagstofa_graf)

```



## Vinnumálastofnun
Þegar þetta er skrifað eru gögn fyrir ágúst 2019 komin. Ágúst tölunum er þó sleppt til að hafa samræmi á spátímanum fyrir VMST og Hagstofuna. Samkvæmt tölum VMST var atvinnuleysi í ágúst 3.5% sem er það sama og ARIMA líkanið spáði.  

```{r}

vmst_fit_arima <- auto.arima(vmst_ts)
vmst_pred_arima <- forecast(vmst_fit_arima, h = 12, level = c(50, 95))
vmst_pred_arima %>% autoplot()

vmst_fit_ets <- ets(vmst_ts)
vmst_pred_ets <- forecast(vmst_fit_ets, h = 12, level = c(50, 95))
vmst_pred_ets %>% autoplot()

# Fyrir graf
df_vmst <- vmst %>% filter(date %in% spa_date)

vmst_final <- tibble(Dagsetning = spa_date,
                     "Atvinnuleysi" = c(df_vmst$unemp, rep(NA, 12)),
                     "ARIMA spá" = c(rep(NA, nrow(df_vmst) - 1),
                                     df_vmst$unemp[nrow(df_vmst)],
                                     round(vmst_pred_arima$mean,2)),
                     "ETS spá" = c(rep(NA, nrow(df_vmst) - 1),
                                     df_vmst$unemp[nrow(df_vmst)],
                                     round(vmst_pred_ets$mean,2)))



```

Á grafinu að neðan er búið að zoom-a inn á spátímabilið. Hægt er að fara með músina yfir til að sjá spágildin. Að neðan verður sérstaklega fjallað um nákvæmni þessara tveggja líkana fyrir gögn VMST.

```{r}

# Graf
vmst_graf <- vmst_final %>%
  gather("breyta", "spá", 2:4) %>%
  ggplot(aes(x = Dagsetning, y = spá, col = breyta)) +
  geom_line() + 
  ggthemes::scale_color_tableau()
  

plotly::ggplotly(vmst_graf)
  

```


### Nákvæmni ARIMA og ETS fyrir VMST gögn
Taflan sýnir mismunandi mælikvarða á nákvæmni spáa ( [sjá umfjöllun um nákvæmni hér](https://otexts.com/fpp2/accuracy.html))
```{r}

ets_acc <- accuracy(vmst_fit_ets) %>% as_tibble()
arima_acc <- accuracy(vmst_fit_arima) %>% as_tibble()

vmst_acc <- bind_rows(ets_acc, arima_acc)

vmst_acc$likan <- c("ETS", "ARIMA")

vmst_acc <- vmst_acc %>% 
  select(likan, everything())

vmst_acc %>% 
  kable() %>% 
  kable_styling(bootstrap_options = c("striped", "hover", "condensed"))

```



## Samantekt
ARIMA og ETS spárnar fyrir gögn Hagstofunnar eru áþekkar. Einhver munur er á spánum fyrir nóvember og desember 2019. Hvað gögn Vinnumálastofnunnar varðar er nokkur munur á spám líkananna. Það á sérstaklega við um tímabilið janúar til apríl 2020. Vísbendingar eru þó að ARIMA líkanið fyrir VMST sé nákvæmara en ETS líkanið.  
Horft á bæði Hagstofugögnin og VMST gögnin, þá eru nokkrar líkur á því að atvinnuleysi haldi áfram að aukast fram á næsta ár. Óvissan er þó töluverð þegar spátímabilið lengist.  


### Hugtak: Spábil
Að ofan nota ég hugtakið spábil (e. prediction interval). 95% spábil þýðir að það eru 95% líkur á því að tiltekið spágildi liggi á bilinu sem er gefið upp, [sjá meira um spábil hér](https://otexts.com/fpp2/prediction-intervals.html). Myndirnar að ofan sýna 50% og 95% spábil. Töflurnar sýna efri og neðri mörk 50% spábilsins.

